---
title: 'Aplicación: Saber 11'
csl: apa.csl
linkcolor: blue
output:
  pdf_document:
    keep_tex: yes
    number_sections: yes
    toc: yes
bibliography: Biblio.bib
---

```{r setup, echo=FALSE, include=FALSE}
# library("grid")
library("magrittr")
library("knitr")
# library("FactoMineR")
library("reshape2")
library("dplyr")
# library("ggplot2")
# library("infotheo")
library("colmaps")
library("ggplot2")
library("Rcpp")
library("ggdendro")
library("scales")
library("RColorBrewer")

sourceCpp("distancia.cpp")

opts_chunk$set(echo = FALSE, include = TRUE, eval = TRUE, cache = TRUE)

options(stringsAsFactors = TRUE)

```

# Introducción

En el capítulo anterior se presentaron los resultados correspondientes a varios procesos de simulación que permitieron escoger la distancia apropiada para este tipo de datos y construir los algoritmos J-nubes y K-nubes, el primero de agregación jerárquica y el segundo basado en K-means. El presente capítulo emplea estos procedimientos en un conjunto de datos reales con el objeto de observar su comportamiento, desempeño e idoneidad, y de evidenciar uno de sus posibles usos.

Se toman, para este apartado, los datos corespondientes a la prueba de educación básica secundaria Saber 11, realizada por el Instituto Colombiano de Evaluación de la Educación, ICFES, de manera semestral y con cobertura nacional. El problema planteado consiste en encontrar categorías a nivel municipal que agrupen municipios con condiciones educativas similares usando el desempeño de sus estudiantes en la prueba.

Según la Divipola actualmente el territorio nacional se encuentra dividido en 1101 municipios (figura PMM).

Al evaluar el nivel de educación de los municipios usando los puntajes de la prueba Saber 11 generalmente se hace uso de los promedios municipales de puntaje. El uso de estos promedios permite, hipotéticamente, establecer un orden y comparar los desempeños de distintos municipios. No obstante, el análisis de los puntajes a nivel nacional resulta imposible, puesto que la tarea de establecer diferencias estadísticamente significativas requiere comparar los municipios todos contra todos. Esto significa llevar a cabo más de 500.000 comparaciones.

Una agrupación robusta de municipios a partir de sus condiciones educativas puede resolver inquietudes de política pública, mejorar la distribución de los recursos, y direccionar y focalizar programas específicos hacia municipios y territorios de intervención prioritaria.

```{r, fig.width=5, fig.height=7}
colmaps::colmap(map = municipios)

```

Figura PMM: Municipios de Colombia.

# Metodología

A continuación se explica de manera detallada la implementación de los métodos propuestos en los datos correspondientes a la prueba de estado Saber 11 del ICFES.

## Examen Saber 11

Uno de los temas polémicos en política pública es la medición de impacto en intervenciones en educación. El Instituto Colombiano para la Evaluación de la Educacaión ICFES es el organismo estatal encargado de medir los procesos educativos a nivel nacional con el mayor nivel técnico posible, de manera que el ejecutivo tenga herramientas propicias para tomar decisiones en materia de presupuesto, estímulos y programas de política pública.

Con este fin el ICFES ha estandarizado la presentación de varias pruebas nacionales, entre ellas la prueba Saber 11, que es presentada cada año por más de 500.000 estudiantes de último año de educación media de todo el territorio nacional. Los resultados de esta prueba inciden directamente en el futuro de los estudiantes, pues son usados para la asignación de cupos en educación superior tanto en el sector estatal como el privado. Además, los resultados a nivel municipal y departamental deben servir como insumo a evaluaciones en términos de politica pública.

Con el fin de promover el uso de estos datos el ICFES otorga becas de investigación en torno a los resultados de las pruebas y genera un espacio anual de divulgación: el Seminario Internacional de Investgación sobre la Calidad de la Educación; y pone a disposición de investigadores las bases de datos de resultados de las pruebas Saber 11 y Saber Pro^[Las condiciones de acceso a los datos se pueden consultar en [https://goo.gl/oDNZ9O](https://goo.gl/oDNZ9O)].

Estos datos resultan muy útiles para evaluar la metodología propuesta. No es del todo posible comparar el desempeño de los municipios colombianos usando únicamente el promedio de los puntajes de la prueba. El problema a resolver consiste en encontrar categorías a nivel municipal que agrupen los municipios de Colombia con condiciones educativas similares usando el desempeño de sus estudiantes en la prueba Saber 11 del ICFES. En este caso los datos están conformados por dos variables: un puntaje global de la prueba Saber 11, variable continua y el municipio, variable categórica con 1101 categorias, según Divipola; donde cada registro corresponde a un estudiante que presentó la prueba. Se trata de dos variables, el problema consiste en agrupar las categorías de la variable nominal con base en similaridades de sus valores alcanzados en la variable continua.

## Software

Para la descarga, preparación y procesamiento de los datos se utiliza R^[[https://goo.gl/0VCwwy](https://goo.gl/0VCwwy)] [@R], un lenguaje y entorno de programación libre enfocado en estadística, constituido por un paquete base y paquetes adicionales. En este momento hay 7069 paquetes oficiales, del número de paquetes no oficiales no hay estmación.^[Un tutorial aquí: [https://goo.gl/CAF2Jh](https://goo.gl/CAF2Jh)]

Nebulae^[[https://goo.gl/fj03Ky](https://goo.gl/fj03Ky)] es un grupo de trabajo incipiente autogestionado con intereses en estadística. Para facilitar el acceso a estos datos y promover su uso en investigación el colectivo Nebulae compiló los resultados de las pruebas Saber11 desde 2006 en un paquete de R denominado `saber`^[[https://goo.gl/Uj27DS](https://goo.gl/Uj27DS)].

El siguiente código descarga e instala el paquete de datos:

```{r install, eval = FALSE, echo = TRUE}
library("devtools")
devtools::install_github("nebulae-co/saber")

```

Los datos escogidos corresponden a los resultados de calendario A de 2014.

```{r data, cache = TRUE, echo = TRUE}
library("saber")
data("SB11_20142")

```

Así mismo este trabajo de investigación cuenta con un repositorio abierto online propio^[[https://goo.gl/ccICdZ](https://goo.gl/ccICdZ)], donde descansan todos los archivos y códigos usados en su desarrollo, con el propósito de garantizar su reproducibilidad.

## Variables, población y muestra

La base de datos contiene `r ncol(SB11_20142)` variables. Sin embargo sólo se usan 2: El municipio de presentación de la prueba y el puntaje general obtenido en la misma.

El `data.frame` está compuesto por los resultados de cada estudiante que presentó la prueba Saber 11 en el segundo semestre de 2014. Se trata de una base de datos de dimensiones: $[m, n] = [`r dim(SB11_20142)`]$. Así mismo, la población objetivo está compuesta por todas las personas que presentaron la prueba Saber 11 durante el segundo semestre de 2014, de manera que, teniendo acceso a los datos poblacionales, no existe la necesidad de un diseño muestral.

## Preparación de los datos

Una fase de preparación de los datos precede el análisis. La base de datos registra siete tipos de condiciones particulares: discapacidad cognitiva, motriz, sordo, autismo, invidente, síndrome de down y condición especial que representan menos del 2% de la población. Los puntajes de estos colectivos han sido medidos, en el mejor de los casos, realizando adaptaciones a la prueba en cuestión, de manera que, siendo medidos en condiciones distintas y por mecanismos distintos, resulta poco ortodoxo comparar sus puntajes con el resto.  Por estas razones los registros pertenecientes a estas poblaciones son retirados de la base de datos. Asímismo los resultados muy cercanos a cero son casos en donde la evaluación de las competencias pertinentes no está siendo llevada a cabo, en consecuencia son retirados los registros con un puntaje total menor a 10.

Si bien, como se mostró, la distancia seleccionada es robusta frente al tamaño, es necesario fijar umbrales superior e inferior para la cantidad de individuos en cada nube de puntos. En consecuencia se retiraron los municipios con menos de 30 estudiantes y Bogotá. 

```{r retirar}
SB11_20142 %>% 
  mutate(
    TOTAL = (
      3 * LECTURA_CRITICA_PUNT +
        3 * MATEMATICAS_PUNT + 
        3 * SOCIALES_CIUDADANAS_PUNT + 
        3 * CIENCIAS_NATURALES_PUNT + 
        INGLES_PUNT) / 13) %>% 
  mutate(id_municipio = sprintf("%05d", COD_MUNI_RESIDE),
    Municipio = MUNI_RESIDE) -> temp
temp %>%   filter(
    is.na(DISC_COGNITIVA) & is.na(DISC_CONDICION_ESPECIAL) & 
      is.na(DIS_MOTRIZ) & is.na(DISC_INVIDENTE) & 
      is.na(DISC_SORDO) & is.na(DISC_SDOWN) & 
      is.na(DISC_AUTISMO) & id_municipio != "11001" & TOTAL > 10
    ) -> Saber11

Saber11 %>% dplyr::group_by(id_municipio) %>%
  dplyr::summarise(N = n()) %>%
  dplyr::filter(N > 30) -> municipios_50

Saber11 %>% filter(id_municipio %in% municipios_50$id_municipio) %>% 
  select(id_municipio, Municipio, TOTAL) %>%
  lapply(function(x){"if"(is.factor(x), as.character(x), x)}) %>% 
  data.frame(stringsAsFactors = FALSE) -> Saber11

removidos <- nrow(SB11_20142) - nrow(Saber11)

# rm(temp, SB11_20142)

```

De esta forma son removidos `r removidos` individuos, obteniendo una base de datos depurada con `r nrow(Saber11)` registros. Se conservan únicamente `r ncol(Saber11)` variables: `r names(Saber11)`.

## Análisis estadístico

Respondiendo al problema planteado el análisis estadístico de los datos consiste en la aplicación de los métodos J-nubes y K-nubes a la base de datos depurada. En detalle los pasos que se siguen son:

 - **Estadísticas descriptivas:** En primera instancia se calcula la cantidad de estudiantes y e puntaje promedio por municipio.
 - **Panorama actual:** Se muestran las características distribucionales a nivel municipal mediante apoyos visuales apropiados.
 - **Agrupamiento:** La implementación concatenada de los métodos conduce a la categorización de los municipios. Se presentan las estadísticas generadas durante cada proceso.
    - **Exploración:** con el método J-nubes.
    - **Consolidación:** con el método K-nubes. 
 - **Municipios agrupados** Se presenta el resultado del procedimiento: una etiqueta que agrupa los municipios de acuerdo a su rendimiento en la prueba Saber 11.
    - **Visualización:** Uso de los apoyos visuales antes mencionados para un apreciación intuitiva.
    - **ACP:** Como se menciona en el capítulo anterior, las funciones de probabilidad empírica, a pesar de ser estimaciones de parámetros infinitodimensionales, se encuentran en un espacio finitodimensional. Conforme a esto, se presenta un análisis de componentes principales de las funciones de probabilidad empírica.
     - **Contexto georreferenciado:** Los resultados deben ponerse en contexto georreferenciado, para ello se plasma la categorización en un mapa.
     - **Validación vía Kruskall-Wallis:** Mediante esta prueba se examina la homogeneidad de los grupos, estableciendo si la variación en los resultados es recogida por la agrupación o no.

```{r}
Saber11 %>% group_by(id_municipio) %>% summarise(Estudiantes = n(), Puntaje = mean(TOTAL)) -> descriptivo_municipios

```

# Resultados

En esta sección se muestran los resultados correspondientes al análisis estadístico propuesto en la sección anterior.

## Estadísticas descriptivas

En primera instancia se calcula la cantidad de estudiantes y e puntaje promedio por municipio. La figura AKF muestra la cobertura de la prueba y la cantidad de estudiantes evaluados por municipio. Resaltan las principales ciudades sin embargo la poca cobertura en la región suroriental del país es notoria.

```{r Colmaps_tamano, include=FALSE}
colmaps::colmap(map = municipios, data = descriptivo_municipios, var = "Estudiantes", data_id = "id_municipio", map_id = "id", autocomplete = TRUE) -> mapa_cantidad

```

```{r mapa_1, fig.width = 9, fig.height=11}
mapa_cantidad

```

Figura AKF: Cantidad de estudiantes evaluados por municipio.

A su vez la figura PJF muestra el puntaje total promedio por municipio. Intuitivamente los municipios con mayores puntajes se ubican en la zona central del país. Este dato resulta muy importante para la construcción de políticas públicas, pues permite establecer estímulos para los municipios con mejores puntajes y enfocar los recursos en los municipios que requieren intervenciones prioritarias en educación.

No obstante, la alineación de los municipios basada en los promedios es muy densa, los promedios de los municippios son muy cercanos entre sí y esto no facilita la ubicación de umbrales a partir de los cuales se clasifiquen los municipios en clases o grupos diferenciados. Además, no es fácil establecer las características generales de las distribuciones de los municipios a partir del promedio.

```{r Colmaps_puntaje, include = FALSE}
colmaps::colmap(map = municipios, data = descriptivo_municipios, var = "Puntaje", data_id = "id_municipio", map_id = "id", autocomplete = TRUE) -> mapa_desemp

```

```{r Mapa_desempe, fig.width = 9, fig.height=11}
mapa_desemp

```

Figura PJF: Puntaje total promedio por municipio.

## Panorama actual

```{r}
evaluated_ecdf <- function(categories, values){

  # a vector with sorted and unique values
  unique(values) -> .
  sort(.) -> ordenados

  # a list of functions, one function per category
  ecdf_categories <- tapply(X = values, INDEX = categories, FUN = ecdf)

  # a data.frame with the evaluations of the functions in the sorted values
  sapply(X = ecdf_categories, FUN = function(x, y){x(y)},
    y = ordenados) -> .
  t(.) ->.
  data.frame(.)->.
  set_colnames(., ordenados)
}

```

Como se mencionó, comprender el panorama de los puntajes por municipio es necesario desde el punto de vista del decisor y del ordenamiento del gasto en educación; pero el uso exclusivo de los promedios municipales puede dificultar el trabajo con los mismos. Las visualizaciones que se muestran a continuación pretenden mostrar la diversidad en distribuciones a nivel municipal. Se realizan dos visualizaciones: un boxplot y un rasterplot. En el boxplot cada municipio se representa mediante una caja, el gráfico tiene por objetivo observar la diversidad de las distribuciones de los puntajes a nivel municipal, como se ve en la figura EPN; por lo cual, reconocer la caja de cada municipio no resulta relevante. Por su parte, el rasterplot representa la ditribución empírica de cada municipio con una recta vertical que va de oscuro a claro con el fin de observar la diversidad de las mismas, como se ve en la figura NBV.

```{r initial_box_plot, fig.width = 8, fig.height = 2.5}
Saber11 %>% ggplot + aes(x = id_municipio, y = TOTAL) + geom_boxplot(outlier.size = 0.2) +
  theme(axis.ticks = element_blank(), axis.text.x = element_blank(), panel.background = element_blank()) +
  xlab("") +
  ylab("") -> general_box_plot

general_box_plot

Saber11 %>% mutate(mun_id = reorder(id_municipio, -TOTAL, mean)) %>% ggplot + aes(x = mun_id, y = TOTAL) + geom_boxplot(outlier.size = 0.2) +
  theme(axis.ticks = element_blank(), axis.text.x = element_blank(), panel.background = element_blank()) +
  xlab("") +
  ylab("") -> ordered_box_plot

ordered_box_plot

```

Figura EPN: Boxplot de puntajes de municipios. Arriba sin ordenar, abajo ordenados con respecto a la media. No hay orden respecto a la varianza y no es claro como encontrar umbrales para categorizar los municipios.

```{r initial_raster_plot, fig.width = 8, fig.height = 2.5}
Saber11 %$% evaluated_ecdf(categories = id_municipio, values = TOTAL) -> ecdf_eval

ecdf_eval %>% mutate(id_municipio = rownames(.)) %>%
  melt(id.vars = c("id_municipio")) -> dff_to_plot

dff_to_plot %>% 
  ggplot +
  aes(y = variable, x = id_municipio, fill = value) +
  geom_raster() +
  theme(axis.ticks = element_blank(), axis.text = element_blank(), legend.position="none") +
  xlab("") +
  ylab("") -> general_raster_plot

general_raster_plot

dff_to_plot %>% mutate(mun_id = reorder(id_municipio, value, mean)) %>% 
  ggplot +
  aes(y = variable, x = mun_id, fill = value) +
  geom_raster() +
  theme(axis.ticks = element_blank(), axis.text = element_blank(), legend.position="none") +
  xlab("") +
  ylab("") -> ordered_raster_plot

ordered_raster_plot

```

Figura NBV: Rasterplot de puntajes de municipios. Arriba sin ordenar, abajo ordenados con respecto a la media. No hay orden respecto a la varianza y no es claro como encontrar umbrales para categorizar los municipios.

Es posible que resulte redundante el uso de distintas visualizaciones para el mismo concepto; no obstante, este capítulo es escenario propicio para mostrar los apoyos visuales asociados a estas técnicas. Más adelante se hace uso de ambos gráficos para evidenciar el desempeño de los procedimientos.

Ambas visualizaciones presentan un panorama diverso en cuanto a las características distribucionales de los puntajes por estudiante de los municipios. Ambas visualizaciones han sido dispuestas con el fin de evidenciar la fuerte diferencia que hay entre un panorama inicial, con alteraciones casi aleatorias, y uno agregado. Dejando claro el panorama actual de los datos es factible pasar a la implementación propiamente dicha de los métodos presentados.

## Agrupamiento

```{r}
to_nubepuntos <- function(a){
  data.frame(value = a, weight = 1/length(a)) -> nubepuntos
 class(nubepuntos) <- c("data.frame", "nubepuntos")
  nubepuntos
}

```

```{r}
collapsa_nubes <- function(nube_list){
  
  sum(unlist(lapply(nube_list, nrow))) -> n_total
  lapply(nube_list, function(nube){
    nube$weight <- nube$weight*nrow(nube)/n_total
    nube}) -> .
  do.call(rbind, .) -> nubepuntos
    class(nubepuntos) <- c("data.frame", "nubepuntos")
  nubepuntos

}

list_outer <- function(a,b, fun) {
  outer(a, b, function(x,y) vapply(seq_along(x), function(i) fun(x[[i]], y[[i]]), numeric(1)))
}

list_auto <- function(a, fun){list_outer(a, a, fun)}

auto <- function(a, fun){fun(a, a)}

```

Las gráficas anteriores, EPN y NBV, evidencian la diversidad distribucional de los municipios en términos de resultados en la prueba Saber 11. El paso siguente consiste en aplicar los métodos presentados con el fin de agrupar los municipios según el desempeño de sus estudiantes. En primera instancia se hace uso del método de agrupacióon jerárquica para nubes de puntos J-nubes. 

### Exploración: J-nubes

En concordancia con lo manifestado en el capítulo anterior, el primer paso para usar este método consiste en el cálculo de una matriz de distancias entre las nubes de puntos. Las distancias calculadas corresponden, como es de esperarse, a la distancia de Cramer von Misses modificada, presentada anteriormente. Esta matriz es el insumo para el método.

Ward [@WARD] propone un método de agregación jerárqueica que optimiza un criterio. Al igual que en el capítulo anterior, la técnica de agregación jerárquica J-nubes hace uso del método de Ward para mínimizar la varianza inter-grupos. De esta forma J-nubes produce como resultado un primer árbol: se trata de una estructura jerárquica de agrupación, en la figura GGB, que constituye un valioso insumo para determinar el número de grupos en que se quiere dividir a los municipios.

```{r}
D_def <- function(nube_0, nube_1){
  rbind(
    cbind(nube_0, binary = 0),
    cbind(nube_1, binary = 1)
  ) -> tmp
  
  # sqrt(min(nrow(nube_0), nrow(nube_1))) * distan_np(tmp[order(tmp$value),])
  distan_def(tmp[order(tmp$value),])
}

D5 <- function(nube_0, nube_1){
  rbind(
    cbind(nube_0, binary = 0),
    cbind(nube_1, binary = 1)
  ) -> tmp
  
  sqrt(min(nrow(nube_0), nrow(nube_1))) * distan_np(tmp[order(tmp$value),])
}

```

```{r}
#J nubes
Saber11 %$% split(TOTAL, id_municipio) %>% lapply(to_nubepuntos) -> nubes

```

```{r, eval = FALSE}
# nubes %>% list_auto(D5) %>% as.dist -> dis_matriz
nubes %>% list_auto(D_def) %>% as.dist -> dis_matriz_2

save(dis_matriz_2, file = "dis_matriz_2.rda")

```

```{r}
# load(file = "dis_matriz.rda")
# dis_matriz_2 -> dis_matriz_1
load(file = "dis_matriz_2.rda")

# head(dis_matriz_1, 20)
# head(dis_matriz_2, 20)

```

```{r, eval = FALSE}
library("tsne")

tsne(dis_matriz_2) -> tsne_plot

# plot(tsne_plot)

save(tsne_plot, file = "tsne_plot.rda")

```

```{r, fig.width = 8, fig.height = 2.5}
dis_matriz_2 %>% hclust(method = "ward.D") -> tree

# plot(tree)

numero_grupos <- 10

ggdendrogram(tree, rotate = TRUE) + geom_hline(aes(yintercept = 9), colour= "#007788", size=.8) + theme(axis.text.y = element_blank())


```

Figura GGB: Árbol de agrupación jerárquica generado por J-nubes. La recta vertical indica el punto de corte para `r numero_grupos` grupos.

### Consolidación: K-nubes

Por medio del método J-nubes se construyen `r numero_grupos` grupos iniciales que se usan como punto de partida para K-nubes. Según @LEBART, los grupos conformados mediante un método de agrupación jerárquico son útiles como punto de partida para un algoritmo tipo _K-means_; de forma análoga, se pretende que el algoritmo K-nubes consolide los grupos primarios generados a través de J-nubes. De esta forma se obtienen `r numero_grupos` grupos cuyos nombres `r letters[1:numero_grupos]` corresponden a su desemeño en la prueba, siendo `r letters[1]` el grupo de municipios con mejores resultados en las pruebas Saber 11 para el año 2014 y `r letters[numero_grupos]` el grupo de municipios con puntajes totales más bajos. 

La tabla MBJ muestra las composiciones porcentuales de cada uno de los grupos tanto en la categorizacióon inicial como en la consolidación. El proceso de consolidación genera cambios en las categorías distribuyendo mejor los municipios y aumentando la hoomogeneidad de los grupos. Tanto en J-nubes como K-nubes se observa como los grupos más vastos son los que agrupan municipios de desempeños medios; mientras los grupos extremos, con muy altos o muy bajos rendimientos, son poco poblados. 

```{r}
tree %>% cutree(numero_grupos) -> grupos_municipios -> grupos_municipios_1

```

```{r, eval=FALSE}
k_clouds <- function(lista_nubes, n_grupos = NULL, grupos_iniciales = NULL, umbral = 0.1, iter_max = 100){
  
  if(is.null(grupos_iniciales)) {
    sample(length(lista_nubes), n_grupos, replace = FALSE) -> cuales
    
    centros <- setNames(lista_nubes[cuales], LETTERS[1:n_grupos])
  } else{
    split(lista_nubes, grupos_iniciales) -> agrupados
    lapply(agrupados, collapsa_nubes) -> centros
    
  }
  
  antes <- 0
  minimo <- ahora <- 10000
  iter_actual <- 0
  while(abs(antes - ahora) > umbral & iter_actual < iter_max){
    antes <- ahora
    list_outer(centros, lista_nubes, D_def) -> dist_matriz
    letters[apply(dist_matriz, 2, which.min)] -> grupos
    sum(apply(dist_matriz, 2, min)) -> ahora
    split(lista_nubes, grupos) -> agrupados
    lapply(agrupados, collapsa_nubes) -> centros
    if(ahora < minimo){
      grupos_min <- grupos
      centros_min <- centros
      }
    iter_actual <- iter_actual + 1
    print(ahora)
  }
  
  data.frame(trt = names(lista_nubes), Grupo = grupos_min)
  
}

# lista_nubes <- nubes
# n_grupos <- NULL
# grupos_iniciales <- grupos_municipios
# umbral <- 0.1
# iter_max <- 10

```

```{r, eval=FALSE}
  #K nubes
start.time <- Sys.time()
k_clouds(nubes, grupos_iniciales = grupos_municipios, umbral = 0, iter_max = 60) -> K_nubes_municipios
end.time <- Sys.time()
time.taken <- end.time - start.time
time.taken

save(K_nubes_municipios, file = "K_nubes_municipios.rda")

```

```{r}
load("K_nubes_municipios.rda")

K_nubes_municipios$Grupo -> grupos_municipios

```


```{r}
# ecdf_eval %>% apply(MARGIN = 1, FUN = sum) %>% aggregate(., by=list(grupos_municipios), FUN = mean) %$% x %>% rank %>% setNames(letters[1:numero_grupos]) -> llave

# letters[llave[grupos_municipios]] -> grupos_municipios_2

ecdf_eval %>% apply(MARGIN = 1, FUN = sum) %>% aggregate(., by=list(grupos_municipios_1), FUN = mean) %$% x %>% rank %>% setNames(letters[1:numero_grupos]) -> llave

letters[llave[grupos_municipios_1]] -> grupos_municipios_3


ecdf_eval %>% apply(MARGIN = 1, FUN = sum) %>% aggregate(., by=list(grupos_municipios), FUN = mean) %$% x %>% rank %>% setNames(letters[1:numero_grupos]) -> llave


letters[llave[grupos_municipios]] -> grupos_municipios_2

# ecdf_eval %>% apply(MARGIN = 1, FUN = sum) %>% aggregate(., by=list(grupos_municipios_2), FUN = mean)
# ecdf_eval %>% apply(MARGIN = 1, FUN = sum) %>% aggregate(., by=list(grupos_municipios_3), FUN = mean)

```


```{r, fig.width = 4.5, eval=FALSE, include=FALSE}
ggplot(data.frame(grupos_municipios = grupos_municipios_2), aes(factor(1), fill = grupos_municipios)) +
  geom_bar(width = 1) +
  coord_polar(theta = "y")

# Figura RCD: Representación de grupos de municipios.
```


```{r}
grupos_municipios_2 %>% table %>% as.data.frame %>% mutate(p = percent(Freq/length(grupos_municipios_2))) -> t_2 # Tabla K-nubes

grupos_municipios_3 %>% table %>% as.data.frame %>% mutate(p = percent(Freq/length(grupos_municipios_3))) -> t_3 # Tabla J-nubes

merge(t_3, t_2, by = ".") %>% setNames(c("Categoría", "Cantidad J-nubes", "Porcentaje J-nubes", "Cantidad K-nubes", "Porcentaje K-nubes")) %>% kable

```

Tabla MBJ: Cantidades de municipios por grupo y porcentajes antes y después de la consolidación de las categorías mediante K-nubes.

## Municipios agrupados

Se presenta el resultado del procedimiento: una etiqueta que agrupa los municipios de acuerdo a su rendimiento en la prueba Saber 11.

### Visualización

El resultado es una categorización robusta que agrupa a los municipios no sólo a través de su promedio sino haciendo uso completo de los datos de cada uno. Las aproximaciones visuales anteriormente mencionadas fueron propuestas particular mente para apreciar el desempeño de los métodos. Resulta notorio el efecto del método al comparar el gráfico de caja global con su análogo agrupado en la figura PPP.

```{r ACP}
ecdf_eval %>%
  FactoMineR::PCA(graph = FALSE) -> ACP_de_municipios

RESULTADO <- data.frame(
  id = municipios_50$id_municipio,
  x = ACP_de_municipios$ind$coord[, 1],
  y = ACP_de_municipios$ind$coord[, 2],
  z = ACP_de_municipios$ind$coord[, 3],
  N = municipios_50$N,
  grupo = as.character(grupos_municipios_2),
  stringsAsFactors = FALSE
  )

# RESULTADO <- merge(x = RESULTADO, y = municipios@data, by.x = "id", by.y = "id")

# qplot(x = x, y = y, colour = grupo, size = N, data = RESULTADO) + theme_minimal()
#plot(ACP_de_municipios, label="none", axes = c(1,2))
#plot(ACP_de_municipios, choix = "var") #para ver la correlación de las variables
```

```{r, fig.width = 8, fig.height = 2.5}
general_box_plot

```

```{r box_plot_2, fig.width = 8, fig.height = 2.5}
merge(Saber11, RESULTADO, by.x = "id_municipio", by.y = "id") -> dff_to_plot_2

dff_to_plot_2 %>% ggplot + aes(x = id_municipio, y = TOTAL) + geom_boxplot(outlier.size = 0.2) +
  theme(axis.ticks = element_blank(), axis.text.x = element_blank(), panel.background = element_blank()) +
  xlab("") +
  ylab("") +
  facet_grid(~ grupo, scales = "free_x", space = "free_x")

```

Figura PPP: Gráficos de caja por municipio. Superior: panorama global; inferior: agrupado.

Así mismo al revisar el rasterplot agrupado las diferencias son notorias, figura QQQ.

```{r, fig.width = 8, fig.height = 2.5}
general_raster_plot

```


```{r dff_to_plot}
dff_to_plot <- ecdf_eval %>% mutate(id_municipio = rownames(.),
                                    grupo = grupos_municipios_2) %>%
  melt(id.vars = c("id_municipio", "grupo")) %>% arrange(grupo)

```

```{r raster_plot2, fig.width = 8, fig.height = 2.5}
dff_to_plot %>%
  ggplot +
  aes(y = variable, x = id_municipio, fill = value) +
  geom_raster() +
  theme(axis.ticks = element_blank(), axis.text = element_blank(), legend.position="none") +
  xlab("") +
  ylab("")  +
  facet_grid(~ grupo, scale = "free_x", space = "free_x")

```

Figura QQQ: Rasterplot por municipio. Superior: panorama global; infereior: agrupado.

```{r density_plot2, fig.width = 8, fig.height = 2.5, eval=FALSE}
dff_to_plot_2 %>% 
    ggplot +
    aes(x = TOTAL, group = id_municipio, colour = grupo) +
    geom_density() +
    xlab("") +
    ylab("") + theme_minimal() +
    theme(axis.ticks = element_blank(), axis.text = element_blank(), legend.position = "bottom") -> general_density_plot

general_density_plot

```

```{r density_plot3, fig.width=4, fig.height=8, eval=FALSE}
general_density_plot +
  facet_wrap(~ grupo, ncol = 1)

```

### Visualización

Como se menciona en el capítulo anterior, las funciones de probabilidad empírica, a pesar de ser estimaciones de parámetros infinitodimensionales, se encuentran en un espacio finitodimensional. Conforme a esto, se presenta un análisis de componentes principales de las funciones de probabilidad empírica. En la figura PRP se pued observar la dispersión de los municipios y sus diferentes grupos. Los municipios de alto rendimiento en las pruebas Saber 11 se encuentran en el flanco derecho, mientras que aquellos en el flanco izquierdo presentan los puntajes más bajos.

```{r, fig.height=4, fig.width=8}
qplot(x = x, y = y, colour = grupo, size = N, data = RESULTADO) + labs(x = "e1", y = "e2") + theme_minimal()


```

Figura PRP: ACP de los municipios.

```{r}
load("tsne_plot.rda")

tsne_plot %>% set_colnames(c("xx", "yy")) %>% cbind(RESULTADO) %>% ggplot + aes(x = xx, y = yy, colour = grupo, size = N) + geom_point() + theme_void() + labs(x = "", y = "")

```

Analizar la dispersión de los grupos resulta importante para entender el comportamiento de los mismos. En la figura PRP, es fácil observar cómo la configuración de la nube de puntos presenta extremos muy diseminados al mismo tiempo que espacios centrales densos. Esto genera que los grupos más extremos, `r letters[c(1,2,9,10)]` sean notoriamente menos homogéneos que los grupos centrales. 

### Contexto georreferenciado

Al respecto resulta pertinente realizar una visualización geográfica. La figura PQQ muestra la estratificación realizada. Esta concuerda con la versión descriptiva mostrada al principio del capítulo (figura PJF), donde los municipios de la región central presentan de manera persistente mejores desempeños en la prueba Saber 11.

```{r Colmaps_todo, fig.width=9, fig.height=11}
RESULTADO %<>% mutate(gr = as.ordered(grupo))

colmaps::colmap(map = municipios, data = RESULTADO, var = "gr", map_id = "id", data_id = "id", autocomplete = TRUE)

```

Figura PQQ: Mapa de categorías de municipios resultante del procedimiento.

La existencia de auto-correlación espacial escapa a los objetivos, sin embargo es necesario proponerla para trabajo futuro.

## Validación vía Kruskall-Wallis

La labor de validación del procedimiento se realiza vía Kruskall-Wallis. Se toma cada uno de los grupos de municipios y se aplica esta prueba; se espera que, si las condiciones distribucionales han sido capturadas por el método de agrupación, la prueba no encuentre diferencias estadísticamente significativas al interior de los grupos. No obstante, como se muestra en la figura TYY, esto no ocurre para todos los grupos.

```{r Kruskal-Wallis, fig.height=2.5, fig.width=8}
totales <- Saber11 %$% split(x = TOTAL, f = id_municipio)

list_for_kwtest<-split(totales, grupos_municipios_2)

lapply(X = list_for_kwtest, FUN = function(x){kruskal.test(x)$p.value}) %>% 
  unlist %>% data.frame %>% setNames("P_value") %>% mutate(grupo = rownames(.)) -> kwtest_pvalues

kwtest_pvalues %>% ggplot + aes(x = grupo, y = P_value) +
  geom_bar(stat = "identity") + 
  geom_abline(intercept = 0.005, slope = 0) + theme_minimal()

kwtest_pvalues %>% kable

kwtest_pvalues %$% "["(grupo, P_value > 0.05/numero_grupos) -> grupos_homogeneos

```

Figura TYY: P valores de la prueba Kruskal-Wallis en cada grupo.

Los p-valores altos indican homogeneidad. Así los grupos totalmente homogeneos que no presentan diferencias estadísticamente significativas en cuanto a la distribución de sus puntajes son `r grupos_homogeneos`

# Conclusión

??


# Referencias
